【裁判字號】    99,台上,1230
【裁判日期】    990708
【裁判案由】    損害賠償
【裁判全文】
最高法院民事判決            九十九年度台上字第一二三０號
上   訴   人   永洋科技股份有限公司
法 定代理 人   乙○○  
訴 訟代理 人   楊丕銘律師
被 上  訴 人   福網國際有限公司
兼法定代理人  甲○○
共        同
訴 訟代理 人  蔡雪苓律師
上列當事人間請求損害賠償事件，上訴人對於中華民國九十九年
一月五日台灣高等法院台南分院第二審更審判決（九十七年度重
上更(一)字第一三號），提起上訴，本院判決如下：
    主  文
上訴駁回。
第三審訴訟費用由上訴人負擔。
    理  由
本件上訴人主張：被上訴人甲○○（英文名為Nick）係被上訴人
福網國際有限公司（英文名為 Dartcon，下稱福網公司）負責人
，甲○○於民國九十二年二月間，意圖為福網公司不法所有及利
益，共同簽發新台幣（下同）三百萬元本票為擔保，利用與伊先
前交易慣例之信用額度約二百多萬元，訂貨金額可達五百五十萬
元，並以其向來信用良好及誠懇態度取信於伊，自同年七月四日
起至九月二十四日止，陸續向伊詐購取得二百四十三萬八千三百
七十三元路由器等貨物（該貨款下稱內銷貨款），加計自同年六
月十八日起至九十三年三月三日止維修費三萬零五百五十五元共
二百四十六萬八千九百二十八元。另於九十二年十月間，福網公
司藉台灣地區欲出貨至中國者，須以第三地公司名義為受貨人，
不得直接以中國廠商為之，遂以第三地即英屬維爾京群島 Sisp-
he Global Limited （下稱Sisphe公司）為受貨人，自同年十二
月三十日起至九十三年一月九日止，要求伊出貨予中國北京永洋
福網科技有限公司（下稱北京永洋福網公司），金額達四百五十
二萬九千五百四十五元，且於九十三年一月十三日及二月十二日
，先後向伊訂貨十四萬九千三百七十八元、二十九萬八千七百五
十五元，伊雖於甲○○清償六十九萬三千二百七十七元後始出貨
，然被上訴人嗣後並未依約履行付款，始知受騙，伊共被詐得貨
款四百二十八萬四千四百零一元（下稱外銷貨款），連同內銷貨
款及維修費，計為六百七十五萬三千三百二十九元等情，爰依民
法第一百八十四條第一項前段、公司法第二十三條規定，暨買賣
契約之價金請求權、承攬契約之報酬請求權及本票票款請求權，
求為命被上訴人連帶如數給付，並自九十三年四月七日起至清償
日止，其中三百萬元按年息百分之六，其餘三百七十五萬三千三
百二十九元按年息百分之五計算利息之判決。
被上訴人則以：兩造間交易均以信用狀而訂貨及付款，伊於九十
二年八月十五日以前訂購之內銷貨款均已付清。外銷貨款部分，
伊並非買賣相對人，買受人是廣州理想電子信息技術有限公司（
下稱廣州理想公司）、上海伍和通訊設備有限公司（下稱上海伍
和公司），伊僅單純受上訴人委任辦出口至中國大陸，上訴人始
終無法提出訂貨單以證明買賣其事，所稱維修費，亦應先證明其
貨物無瑕疵，已為完全給付。又會計師事務所查帳函上之印文既
非真正，且未由會計師或其事務所人員親自查核原始交易憑證，
亦非兩造會同對帳之結果，尚不得採為伊不利之證據等語，資為
抗辯。
原審斟酌全辯論意旨及調查證據之結果，以：本件上訴人固以上
開主張事實為據，並依侵權行為、買賣、承攬、本票票款請求權
暨其他相關規定，請求被上訴人連帶給付六百七十五萬三千三百
二十九元本息，惟：(一)關於詐取內銷貨款部分：查福網公司與上
訴人間自八十九年間即有業務往來，甲○○並要求提高可訂貨之
信用額度，復有開立本票三百萬元為擔保，上訴人並自陳因見甲
○○誠意而應允，上訴人已無被詐欺而陷於錯誤可言。且上訴人
於原法院就甲○○如何詐欺時更自承：「沒有人證或是物證」，
僅泛稱：「甲○○否認積欠伊內銷部分貨款及維修費‧‧可證明
甲○○當初訂貨時有詐欺意圖」，被上訴人既否認積欠上訴人該
內銷貨款，則在邏輯上自無從反推其訂貨時，有何故意以不實之
事使上訴人陷於錯誤而為意思表示之詐欺行為，上訴人就此未盡
其舉證責任，即難採信。(二)關於內銷貨款有無買賣關係部分，上
訴人雖提出內銷表、內銷貨物、維修費積欠金額情形一覽表及統
一發票及其他銷貨單為憑，但依上訴人自行製作之前述內銷表及
內銷貨物、維修費積欠金額情形一覽表相互對照，其中內銷表編
號1至163，合計五千零二十二萬四千七百四十四元，被上訴人否
認編號78、83、151、153、154、156～159、161號共十筆交易，
上訴人就該十筆，僅提出自行製作之內銷表及黃李松會計師向福
網公司之查詢函證（下稱會計師函證）二紙為證，該內銷表為上
訴人自行製作，既為福網公司否認，已無可採。而會計師函證部
分關於截至九十一年十二月三十一日未付貨款七百零九萬一千四
百八十元者，為被上訴人所不爭，另紙截至九十二年十二月三十
一日未付貨款二百四十五萬九千一百六十三元之函證，福網公司
否認該函證內公司大小章之真正，且綜合黃李松會計師及證人孫
建美之證詞，祇可認該紙查帳函係經由福網公司處所傳回，因孫
建美僅以電話連絡確認，其究與福網公司內部何人聯絡確認？該
人員是否為有權限之人？均有不明。況依黃李松所述，會計師事
務所進行查帳時，並不知道福網公司之印章形式，故僅核對印文
形式上是否與福網公司名稱相符，無從核對該印章之真正與否，
且該查帳函復內容，未曾核對兩造買賣之原始會計憑證及帳冊資
料，尚難僅憑上訴人所執「蓋有福網公司大小章」傳真之印文，
遽認兩造間有上訴人主張之債權債務關係存在。再被上訴人否認
上開十筆交易，該紙截至九十一年十二月三十一日止之函證，僅
能證明福網公司截至該日止交易未付貨款金額為七百零九萬一千
四百八十元，無從據以推論證明上開兩造有爭執十筆各別交易確
屬存在，上訴人既無法確切證明上訴人與福網公司間就上開內銷
表十筆交易，自應剔除，上訴人與福網公司編號1至163之交易金
額應為五千零十萬六千零二十七元。又內銷表編號164～184，上
訴人主張編號 166、168、170～174、176～178、180、181、183
、184 計二百四十三萬八千三百七十三元之內銷貨款部分，福網
公司既否認編號 178、180、181、183、184共一萬零七百十八元
之五筆交易，而上訴人提出之統一發票為上訴人自行所製作，無
從證明福網公司確有訂貨及上訴人業經交貨完畢，且178、183、
184 發票品名，與上訴人與福網公司間所訂購之路由器等貨物不
合，上開二會計師函證又均不能證明上開五筆交易確屬存在，該
部分即應剔除，該編號164～184部分，上訴人與福網公司交易金
額應為二百四十二萬七千六百五十五元。上訴人與福網公司間內
銷交易總金額，以上二者計為五千二百五十三萬三千六百八十二
元，而上訴人自承福網公司業經就內銷部分清償四千九百六十五
萬零九百三十九元，其差額二百八十八萬二千七百四十三元，連
同前述上訴人與福網公司就外銷表編號02之交易貨款二十萬二千
二百八十三元，合計應為三百零八萬五千零二十六元，經逐筆審
認結果，上訴人與福網公司間就內銷部分最後一筆交易之訂貨為
九十二年八月六日，金額為六十九萬九千七百三十四元，福網公
司辯稱曾簽發面額四百二十八萬六千六百五十二元支票交付上訴
人以清償貨款，上訴人於九十二年八月二十九日提示兌領清償，
既為兩造所不爭，則福網公司就內銷貨款連同外銷表編號02貨款
自已全部清償完畢。上訴人主張被上訴人應付內銷貨款二百四十
三萬八千三百七十三元，核屬無據。(三)關於外銷貨款部分：上
訴人主張福網公司係使用「Amit Dartcon Technology Ltd.」名
稱一節，因上訴人英文名為「Advance Multimed Internet Tec-
hnology,Inc.」，縮寫為「AMITInc.」，有其提出之該公司發票
可稽，而福網公司英文名為 「Dartcon Co.Ltd.」，上訴人起訴
狀內亦記載福網公司英文名為 「Dartcon」。至「Amit Dartcon
Technology Ltd.」 則設於「中國北京市○○區○○路六號錦秋
知春九號樓一二樓05」，中文名稱為北京永洋福網科技有限公司
（下稱北京永洋福網公司），有被上訴人提出為上訴人自承真正
之委任書四紙為據，上訴人、福網公司、北京永洋福網公司三者
法人名稱，並不相同。其中福網公司與北京永洋福網公司法定代
理人均為甲○○，福網公司係依我國公司法所成立之有限公司，
設於台北縣汐止市○○路二八七號六樓，係獨立人格之法人，與
甲○○為自然人之人格主體各別。另北京永洋福網公司既係依中
華人民共和國法律而設立，營業處所設於北京市，亦屬另一獨立
法人。上訴人指「Amit Dartcon Technology Ltd.」即福網公司
，洵無可取。況依上訴人所述，福網公司欲外銷至北京永洋福網
公司，係依第三地交易模式，應指福網公司與北京永洋福網公司
間之交易，中間以Sisphe公司或其他公司為第三地境外公司為轉
運方式而言。按上訴人與福網公司均為我國公司，若兩公司在國
內有買賣交易，應無為規避法令而須以第三地交易模式買賣之必
要。倘福網公司要求上訴人將購買貨品先送往第三地Sisphe公司
，俾利輸往中國大陸，福網公司當係直接買受人，無隱藏實際買
受人之必要。又上訴人所稱北京永洋福網公司係實際買受人，透
過Sisphe公司為形式買受人，則依第三地交易模式，實際買賣關
係應存在於上訴人與北京永洋福網公司間，而北京永洋福網公司
與福網公司為不同法人人格，上訴人亦不得要求福網公司給付買
賣款項。再上訴人既主張系爭買賣係規避法令，不得直接以中國
大陸廠商之名義為受貨人，然所舉形式買受人，除Sisphe公司為
第三地公司外，尚有廣州理想公司、上海伍和公司，均為在中國
大陸設立之公司，此與上訴人主張第三地交易模式，係為規避政
府法令不得與中國大陸直接交易之情形，殊有不合。即依證人洪
奕帆之證詞，系爭貨物係由上訴人負責報關，託運人及提貨人均
係北京永洋褔網公司而非褔網公司，上訴人復始終未提出福網公
司向其買受系爭貨品之訂購單，以證明該貨品實係福網公司買受
，並舉證證明上訴人為配合福網公司出口，而以Sisphe公司為受
貨人，辦理出口而出具相關文件予福網公司以辦理通關，尤難認
福網公司係向上訴人訂購系爭貨品，且國內其他廠商縱或有以第
三地交易出口至中國，亦不能遽推定福網公司與上訴人間係屬第
三地交易。上訴人以其自製之外銷表，指福網公司係實際買受
人，為福網公司所否認，外銷表編號01，上訴人未提出任何單據
，已難謂真正。又外銷表內右側，載稱福網公司有清償該筆交易
，係引用上訴人在華僑商業銀行所開設之活期存款存摺，僅能證
明福網公司曾於八十九年六月一日匯款八萬一千一百八十元予上
訴人，仍無法證明係用以清償該筆交易，金額亦不符合，上訴人
指福網公司曾部分清償該筆交易，尚乏依據。外銷表編號02，該
筆交易出口報單明載「買受人為福網公司」，上訴人所開立統一
發票亦載福網公司為買受人，並無任何改換第三人為買受人之記
載。況依出口報單記載，該筆交易既由福網公司購買，與上訴人
所指稱被上訴人利用廣州理想公司、上海伍和公司、Sisphe境外
公司名義與上訴人交易外銷中國不符，尤難認真正。外銷表編號
03～11，依上訴人所提出口報單、外銷銷貨單，均載買受人客戶
為廣州理想公司，已難認該貨品係福網公司向上訴人買受。而上
訴人提出之外銷銷貨單「品號、品名、規格、客戶品號」欄縱載
有「福網」，因係上訴人自己填載該二字，上訴人逕指廣州理想
公司為福網公司用為買賣之人頭，顯違證據法則而無可取。次依
中華人民共和國台港澳僑投資企業批准證書（下稱台港澳僑批准
證書）所載，廣州理想公司係由中國當地廣州理想電子信息產業
有限公司與香港之加信國際集團有限公司（下稱加信公司）合資
設立，廣州理想公司既非福網公司所投資設立，上訴人亦未舉證
證明加信公司與福網公司間有何轉投資或支配關係，其另提出運
送及重量單發票、購買訂單、支付憑單、客戶通知書、台港澳僑
批准證書，主張外銷表編號03～13及17～24交易，廣州理想公司
與加信公司均係福網公司向上訴人買賣或付款之人頭云云，亦難
採信。又運送及重量單、發票、購買訂單，雖有福網公司之名稱
及印文，但福網公司則否認文書之真正，上訴人復未舉證證明文
書之真正，自無形式證據力，難以憑採。另上訴人所提之支付憑
單、客戶通知書，均為福網公司所否認，該支付憑單、客戶通知
書記載匯款人係北京永洋福網公司而非福網公司，即經向上海商
業儲蓄銀行函查，該匯款帳號「00000000000000」開戶者係北京
永洋福網公司並非福網公司，有該銀行函可稽，上訴人指實質買
受人為福網公司暨交易各情，尚無確切證據證明。又上訴人所提
保證匯款協議書，係由廣州理想公司與上訴人書具，內容既係約
定廣州理想公司應將所收到北京永洋福網公司匯款轉匯給上訴人
，顯與福網公司無關。而依證人王慧華於第一審所證各詞，因該
證人以福網公司與北京永洋福網公司聯絡人均為甲○○，主觀上
認福網公司即北京永洋福網公司，至福網公司實際上是否即為北
京永洋福網公司並不清楚，仍不足證明福網公司與北京永洋福網
公司係同一人格主體，或北京永洋福網公司是福網公司之形式買
受人。況證人王慧華並證稱理想公司與福網公司間交易，及理想
公司及上訴人間交易，都是分開進行，所以沒有福網公司指示上
訴人出貨給理想公司云云，益難認定該外銷表編號03～11之外銷
銷貨單所載客戶為「理想公司」者，實際購買者均為福網公司。
至上訴人指Speed Cyber 公司係福網公司掌控之人頭，雖以外銷
表右側K、L、M 之記載，及購入外匯水單、手續費收入收據、匯
出匯款證明書等為據，然上訴人自行製作之外銷表，無任何證據
力，而購入外匯水單、手續費收入收據、匯出匯款證明書，原係
由被上訴人所提出，其上所記載付款人即為Speed Cyber 公司，
並非福網公司，且付款文件之傳真紙左上角，縱有福網公司名稱
、傳真號碼電話，係傳真註記而已，仍不足以證明買受人為福網
公司。外銷表編號12～17，出口報單及外銷銷貨單，均記載買受
人為上海伍和公司，應認為買受人即為該公司，上訴人主張上海
伍和公司亦為福網公司之人頭，未據舉證以實其說。再上訴人提
出之電匯證實書、協議書、確認函，均係上訴人與上海伍和公司
間之約定或協議，福網公司既未參與或同意，無拘束福網公司之
效力。況依確認函內第三點記載，亦可證明上訴人與上海伍和公
司間之上開交易，確由上海伍和公司以匯款方式給付貨款予上訴
人。又上海伍和公司既與上訴人就買賣交易爭議曾達成協議或確
認，更難認上海伍和公司為福網公司之人頭。另外銷表編號18～
33交易，出口報單及外銷銷貨單，均記載買受人為Sisphe公司。
且上訴人自承該外銷銷貨單內「品號、品名、規格、客戶品號」
欄，係其自行填載「福網」，其據以指稱Sisphe公司為福網公司
買賣之人頭，自無可採。且福網公司抗辯上開交易為出口至中國
，買受人係北京永洋福網公司，僅委託福網公司辦理出口報關業
務，此情業據其委任書四紙為證，尤難認福網公司為實質買受人
。又上開交易既係由上訴人出售後辦理出口至中國交付北京永洋
福網公司，自應認為買受人為北京永洋福網公司。再依黃李松會
計師之證言，亦可認其無印象在內部控制查核上曾抽樣選取福網
公司作逐筆查核之對象，且非因福網公司有何利用第三人名義為
形式買受人而致無法查核之情形。上訴人並未舉證以證明外銷貨
款之買賣，具有「第三地交易」之情形，即難謂福網公司係上訴
人主張「第三地交易」買賣之實際買受人。其次，上訴人指甲○
○利用第三地交易之受貨人名義，向其詐取外銷貨款，並未提出
相關物證供酌，僅稱：「沒有人證或物證，但被上訴人‧‧否認
向上訴人訂貨，而且並未清償，就主張已經清償完畢，足見當初
訂貨的時候，就有詐欺的意圖」，被上訴人僅單純否認目前仍積
欠上訴人外銷部分之貨款，在邏輯上無從反推被上訴人訂貨時有
何故意表示以不實之事而使上訴人陷於錯誤為意思表示之詐欺行
為，上訴人就此亦未盡其舉證責任。參諸上訴人告訴甲○○詐欺
案件，業經台灣台南地方法院檢察署檢察官為不起訴處分，益難
認甲○○有該詐欺行為。(四)關於承攬關係之維修費（內銷表編號
164、165、175、179、182、185～198 號）共三萬零五百五十五
元部分，為福網公司所否認，上訴人所提之統一發票係其自行開
立，被上訴人既否認其真正，復無其他證據足以佐證，即難憑信
。又本票票款三百萬元部分，該本票係供上訴人與福網公司間買
賣往來貨款之擔保，如上所述，福網公司並未積欠上訴人任何內
銷或外銷貨款及維修費，兩造直接當事人間之票據基礎原因關係
既不存在，被上訴人自得拒絕給付該票款。從而，上訴人依上開
法律關係及相關規定，請求被上訴人給付上述聲明本息，即非正
當，為其心證之所由得，並說明上訴人其他主張及聲明證據為不
足取暨不逐一論述之理由，因而維持第一審所為上訴人敗訴之判
決，駁回其上訴，經核於法並無違背。又上訴人雖指原審未就外
銷貨款論及其主張之侵權行為請求權，亦未就內銷貨款論述買賣
及本票請求權之訴訟標的云云，惟原判決已於第二十九頁至第三
十八頁分別就此予以論述並說明其取捨意見，自無判決不備理由
之違法。上訴論旨，仍執陳詞，並以取捨證據、認定事實之職權
行使及其他與判決基礎無涉之理由，指摘原判決不當，求予廢棄
，不能認為有理由。
據上論結，本件上訴為無理由。依民事訴訟法第四百八十一條、
第四百四十九條第一項、第七十八條，判決如主文。
中    華    民    國  九十九  年    七    月    八    日
                      最高法院民事第五庭
                          審判長法官  朱  建  男
                                法官  顏  南  全
                                法官  林  大  洋
                                法官  沈  方  維
                                法官  鄭  玉  山
本件正本證明與原本無異
                                      書  記  官
中    華    民    國  九十九  年    七    月   二十   日
                                                      Ｅ

司法院資訊處製作；財團法人民間司法改革基金會備份。
